臺灣基隆地方法院小額民事判決　　　 100年度基小字第1241號
原　　　告　勞工保險局
法定代理人　陳益民
訴訟代理人　游嘉祿
被　　　告　黃家琳
兼上被告之
法定代理人　黃嘉芳
被　　　告　黃玄宗
兼上一人之
法定代理人　洪春蘭
訴訟代理人　林照鳳
上列當事人間請求清償債務事件，本院於中華民國100.年10月31
日辯論終結，茲判決如下：
    主  文
被告黃嘉芳、黃家琳、黃玄宗應於繼承被繼承人黃文輝遺產之限
度內，與被告洪春蘭連帶給付原告新臺幣伍萬柒仟捌佰玖拾肆元
及自民國九十六年一月九日起至清償日止按年息百分之四‧四七
五計算之利息。
原告其餘之訴駁回。
訴訟費用新臺幣壹仟元由被告連帶負擔。
本判決命被告給付部分，得為假執行。
    事實及理由要領
一、本件被告黃嘉芳及黃家琳均未於最後言詞辯論期日到場，惟
    均無民事訴訟法第386.條所列之各種情形，爰准原告聲請，
    此部分由其一造辯論而為判決，先予敘明。
二、原告起訴主張：被告４人之被繼承人黃文輝於民國（下同）
    93年１月８日向原告所設勞工保險基金借款新臺幣（下同）
    15萬元，約定借款期間為３年，利息按行政院勞工委員會公
    告利率計算，並採機動利率，隨上開利率調整而調整，借款
    人應自93年１月８日起至96年１月８日止，以１個月為１期
    ，第１期至第６期按期付息不還本，自第７期起分30期平均
    攤還本息，逾貸期間而有未足額清償者，利息按借款期間內
    未清償之本金加利息之總和，以當時公告之利率加年息1.25
    ％計算（目前為年息4.4750％），立有「勞工保險基金九十
    三年被保險人抒困貸款契約書」１件為證。詎黃文輝自95年
    ２月８日起即未依約清償，且於95年３月31日死亡，借款期
    間並已於96年１月８日屆滿，被告４人為其法定繼承人，且
    均未拋棄繼承或為限定繼承，依法自應共同繼承黃文輝之債
    務，詎迭催不理等情，為此依約（消費借貸）及繼承關係提
    起本件訴訟，請求判命被告４人連帶給付如主文第１項所示
    之本息。
三、被告黃嘉芳則以：伊與胞妹黃家琳於伊父黃文輝死亡時均為
    限制行為能力人（被告黃嘉芳誤認斯時年滿７歲以上之被告
    黃家琳為無行為能力人），且黃文輝所遺「基隆市○○區○
    ○路69巷89號房屋」業經債權銀行拍賣取償，依民法繼承編
    施行法第１條之１規定，伊與被告黃家琳已無需清償本件借
    款；伊等於收受原告起訴狀後方知黃文輝生前積欠本件借款
    ，因行政處分自相對人知悉方始生效，故原告請求之利息應
    予免除；黃文輝生前因中斷未繳勞保費，致其死亡時伊等無
    法申領死亡給付，卻又要求伊等清償借款，實為不公；又伊
    等為低收入戶，生活困頓，償還本件債務實有困難等語，資
    為抗辯（另被告黃嘉芳並非被告洪春蘭及黃玄宗之訴訟代理
    人，故其於書狀中為該２人所為之抗辯，本院無庸審酌，乃
    屬當然，爰不贅列）。被告洪春蘭及黃玄宗則以：黃文輝所
    遺「基隆市○○區○○路69巷89號房屋」業經債權銀行拍賣
    取償，被告黃玄宗實際上未繼承任何財產，被告黃玄宗應僅
    就繼承所得遺產負清償之責，且伊等就本件債務均不知情，
    亦未受原告通知，故利息應自100.年10月31日言詞辯論期日
    起算等語，資為抗辯。
四、查原告主張：黃文輝積欠本件消費借貸債務，黃文輝於95年
    ３月31日死亡，被告等均未為限定繼承或拋棄繼承等事實，
    為被告所不爭，並有原告提出之「勞工保險基金九十三年被
    保險人抒困貸款契約書」影本、電腦列印之帳單、被繼承人
    黃文輝之繼承系統表及本院100.年３月１日基院義天科字第
    2127號函等件在卷可資佐證，原告上開主張自堪信為真實，
    亦即黃文輝確有積欠原告如主文第１項所示之借款本息未付
    ，被告因繼承被繼承人黃文輝之消費借貸債務，依約應負連
    帶清償之責。惟按「繼承在民法繼承編中華民國九十六年十
    二月十四日修正施行前開始，繼承人於繼承開始時為無行為
    能力人或限制行為能力人，未能於修正施行前之法定期間為
    限定或拋棄繼承，由其繼續履行繼承債務顯失公平者，於修
    正施行後，以所得遺產為限，負清償責任。」98年６月10日
    修正公布之民法繼承編施行法第１條之１第２項定有明文。
    本件被告黃嘉芳、黃家琳及黃玄宗之被繼承人黃文輝於95年
    ３月31日死亡（繼承開始），而被告黃嘉芳、黃家琳及黃玄
    宗各為78年１月２日、83年８月19日及90年11月16日生，於
    繼承開始時，被告黃嘉芳及黃家琳各為17歲及11歲之限制行
    為能力人，被告黃玄宗為４歲之無行為能力人，當時被告黃
    嘉芳及黃家琳之法定代理人即伊等之祖母黃洪嫢與被告黃玄
    宗之法定代理人即其母被告洪春蘭未依97年１月２日修正前
    之民法第1156條或第1174條規定，於繼承開始時起２個月或
    ３個月期間內代伊等為拋棄或限定繼承，被告黃嘉芳、黃家
    琳及黃玄宗因而依修正前之民法第1148條前段規定，應承受
    包含本件債務在內之被繼承人黃文輝財產上之一切權利義務
    ，然參前揭民法繼承編施行法第１條之１第２項條文之立法
    理由：「…惟另鑑於本法施行前之繼承事件中，無行為能力
    人或限制行為能力人之繼承人，未能於法定期間主張限定或
    拋棄繼承者，而至今仍承受繼承債務，以致影響其生存權及
    人格發展，顯有失公平，為保障此等繼承人之權益，允宜設
    一保護規定，爰增訂第二項規定。」本院認被告黃嘉芳、黃
    家琳及黃玄宗於繼承開始時為限制行為能力人或無行為能力
    人，僅因伊等之法定代理人未及時代伊等為限定或拋棄繼承
    ，而使之繼續履行被繼承人黃文輝之消費借貸債務，可謂顯
    失公平，爰依民法繼承編施行法第１條之１第２項規定，命
    被告黃嘉芳、黃家琳及黃玄宗以繼承所得之遺產為限，與被
    告洪春蘭負連帶清償責任。另本件原告與黃文輝間之消費借
    貸關係屬私法之法律關係，原告起訴狀繕本之送達為催告意
    思表示之送達，並非原告以公權力主體地位所為之行政處分
    ，且債務人未於約定之清償日清償債務，債權人依法本得自
    清償日屆滿時起請求給付遲延利息（參民法第229.條第１項
    及第233.條第１項規定），此復經黃文輝與原告約明於「勞
    工保險基金九十三年被保險人抒困貸款契約書」第４條，被
    告既係概括繼承黃文輝之權利義務關係（僅被告黃嘉芳、黃
    家琳及黃玄宗於繼承遺產之限度內負清償責任而已），自應
    同受契約之拘束；又被告等得否依勞工保險條例請領黃文輝
    之死亡給付，與伊等依消費借貸契約及繼承之法律關係應清
    償本件債務，亦屬二事，故被告黃嘉芳抗辯：利息應予免除
    、要求伊負清償之責，實為不公云云；被告洪春蘭抗辯：利
    息應自100.年10月31日言詞辯論期日起算云云，均無理由。
    至「有無資力償還，乃係執行問題，不得據為不負履行義務
    之抗辯。」（參見最高法院19年度上字第1733號判例），故
    被告黃嘉芳抗辯：伊目前無力清償云云，自不可採。又按繼
    承人於被繼承人死亡時，當然承受被繼承人財產上一切權利
    義務，並無待於繼承人之承認，而被告洪春蘭於95年３月31
    日黃文輝死亡時固為大陸地區人民，惟既已於95年４月24日
    取得在臺戶籍成為臺灣地區人民，自斯時起即無適用臺灣地
    區與大陸地區人民關係條例第66條第１項規定：「大陸地區
    人民繼承臺灣地區人民之遺產，應於繼承開始起三年內以書
    面向被繼承人住所地之法院為繼承之表示；逾期視為拋棄其
    繼承權。」之餘地，均併予敘明。
五、從而原告依約（消費借貸）及繼承之法律關係訴請被告４人
    連帶給付如主文第１項所示，自屬正當，應予准許。逾上開
    範圍之請求，即無依據，應不准許。
六、訴訟費用（即裁判費）1,000.元，依民事訴訟法第79條、第
    85條第２項規定，命由大部分敗訴之被告連帶負擔，爰依民
    事訴訟法第436.條之19第１項之規定，一併確定其數額如主
    文第３項所示。
七、本件命被告給付部分，係適用小額訴訟程序所為被告敗訴之
    判決，依民事訴訟法第436.條之20規定，應依職權宣告假執
    行，爰依職權宣告之。
八、據上論結，本件原告之訴為一部分有理由，一部分無理由，
    依民事訴訟法第79條、第85條第２項、第436.條之19第１項
    、第436.條之20，判決如主文。
中    華    民    國    100   年    12    月    7     日
                  基隆簡易庭法      官  林金發
以上正本係照原本作成。
對於本件判決如有不服，應於收受送達後20日內向本院提出上訴
書狀，上訴於本院合議庭，並按他造當事人之人數附具繕本。如
委任律師提起上訴者，應一併繳納上訴審裁判費。
當事人之上訴，非以判決違背法令為理由不得為之，上訴狀應記
載上訴理由，表明下列各款事項：
(一)原判決所違背之法令及其具體內容。
(二)依訴訟資料可認為原判決有違背法令之具體事實。
中    華    民    國    100   年    12    月    7     日
                            法院書記官  林建清